臺灣新北地方法院刑事判決
111年度審金訴字第358號
公  訴  人  臺灣新北地方檢察署檢察官
被      告  江信聰




上列被告因違反洗錢防制法等案件，經檢察官提起公訴（111年
度偵字第31671號），被告於準備程序中就被訴事實為有罪之陳
述，經本院合議庭裁定改以簡式審判程序審理，判決如下：
    主  文
江信聰共同犯洗錢防制法第十四條第一項之洗錢未遂罪，處有期
徒刑貳月，併科罰金新臺幣壹萬元，罰金如易服勞役，以新臺幣
壹仟元折算壹日。扣案現金新臺幣貳拾萬元，與姓名年籍不詳、
綽號「阿志」之人之共同沒收。扣案之IPHONE7手機壹支沒收。
    事實及理由
一、江信聰與真實姓名年籍不詳、綽號「阿志」之成年人，共同
    意圖為自己不法之所有，基於詐欺取財及掩飾、隱匿特定犯
    罪所得之去向及所在之犯意聯絡，由江信聰依「阿志」指示
    負責收受詐得款項之工作。嗣「阿志」所屬之詐欺集團某成
    員於民國111年7月13日10時許，佯為周吳玉蕉之姪女，致電
    稱：需借款繳交房租云云，周吳玉蕉不疑有他，遂於同日11
    時25分許，將新臺幣(下同)20萬元匯入不知情之葉盈君向中
    國信託商業銀行申設之帳號000000000000號帳戶（下稱本案
    帳戶）內，葉盈君再依該詐欺集團某成員指示提領20萬元，
    並欲前往新北市○○區○○○路000號前交付，然葉盈君察覺有異
    遂報警處理，經警在上開地點埋伏等候，見江信聰欲向葉盈
    君收取詐得款項，旋上前逮捕，江信聰因而未及依指示收受
    詐得財物以掩飾或隱匿犯罪所得來源及去向而不遂。
二、證據：
  ㈠被告江信聰於本院準備程序及審理時之自白。
  ㈡告訴人周吳玉蕉於警詢時之指訴。
  ㈢證人葉盈君於警詢及偵查中之證述。
  ㈣證人與本案詐欺集團某成員之LINE對話紀錄截圖、告訴人之
    匯款單據、證人提供之自動櫃員機交易明細表各1份。
三、論罪科刑：
  ㈠按洗錢防制法於第2條明定洗錢行為之態樣，並於第14條、第
    15條規定其罰則，俾防範犯罪行為人藉製造資金流動軌跡斷
    點之手段，去化不法利得與犯罪間之聯結。申言之，洗錢防
    制法之立法目的，在於防範及制止因犯第3條所列之特定犯
    罪而取得或變得之財物或財產上利益及其之孳息，藉由包含
    處置（即將特定犯罪所得直接予以移轉或變更）、分層化（
    即以迂迴層轉、化整為零之多層化包裝方式，掩飾或隱匿特
    定犯罪所得）及整合（即收受、持有或使用他人之特定犯罪
    所得，使之回流至正常金融體系，而得以合法利用享受）等
    各階段之洗錢行為，使其形式上轉換成為合法來源，以掩飾
    或切斷特定犯罪所得與犯罪之關聯性，藉以逃避追訴、處罰
    。而一般洗錢罪與特定犯罪係不同構成要件之犯罪，各別行
    為是否該當於一般洗錢罪或特定犯罪，應分別獨立判斷，特
    定犯罪僅係洗錢行為之「不法原因聯結」，即特定犯罪之「
    存在」及「利得」，僅係一般洗錢罪得以遂行之情狀，而非
    該罪之構成要件行為，特定犯罪之既遂與否和洗錢行為之實
    行間，不具有時間先後之必然性，只要行為人著手實行洗錢
    行為，在後續因果歷程中可以實現掩飾、隱匿特定犯罪所得
    之效果，即得以成立一般洗錢罪，並不以「特定犯罪已發生
    」或「特定犯罪所得已產生」為必要，縱因特定犯罪所得未
    置於行為人之實力支配下之結果而未遂，致無從實現掩飾，
    隱匿特定犯罪所得之效果，仍應成立一般洗錢罪之未遂犯（
    最高法院110年台上字第2073號、110年台上字第747號判決
    要旨參照）。查本案詐欺集團某成員詐欺告訴人後，由葉盈
    君依指示提領20萬元詐得款項，然因葉盈君發覺有異並報警
    處理，致員警得以在葉盈君交付詐得款項與被告之際當場查
    獲，致本案未能達到掩飾、隱匿該特定犯罪所得之去向及所
    在之結果，故被告之犯行應僅止於未遂階段，自應成立洗錢
    防制法第14條第2項、第1項之一般洗錢未遂罪。  
  ㈡按三人以上共同犯詐欺取財罪，應構成加重詐欺取財罪，刑
    法第339條之4第1項第2款固有明文，惟按共同正犯因為在意
    思聯絡範圍內，必須對於其他共同正犯之行為及其結果負責
    ，從而在刑事責任上有所擴張，此即「一部行為，全部責任
    」之謂，而此意思聯絡範圍，亦適為「全部責任」之界限，
    若他共犯所實施之行為，超越原計劃之範圍，而為其所難預
    見者，則僅應就其所知之程度，令負責任，因此共同正犯之
    逾越（過剩），僅該逾越意思聯絡範圍之行為人對此部
    分負責，未可概以共同正犯論（最高法院85年度台上字第45
    34號判決、101年度台上字第4673號判決意旨參照）。而依
    當今社會電話詐欺之犯罪型態，固確常有複數以上之詐欺共
    犯，或有詐騙被害人、指定被害人匯款帳戶者；或有負責提
    領款項者；或有前階段蒐購人頭帳戶以供被害人匯款者，然
    上開各環節是否於本案確係存在，審諸「三人以上共同犯之
    」此一構成要件事實既為三人以上共同犯詐欺罪刑罰權成立
    之基礎事實，即屬嚴格證明事項，所採證據應具備證據能力
    ，並應於審判期日依法定程序進行調查，始能作為刑罰量處
    之依據，不能僅憑臆斷定之。查本件依告訴人指訴遭詐騙之
    情節，係屬佯裝告訴人之親友借款，待告訴人匯款後，嗣由
    葉盈君出面提領詐得之財物，再由葉盈君轉交詐得財物與被
    告，然被告表示僅與「阿志」聯繫，並聽從「阿志」之指示
    收取款項，而葉盈君因發覺有異而報警，並配合警方查獲被
    告，顯見葉盈君並非詐欺集團之成員，復觀諸全卷亦無證據
    顯示被告與「阿志」所屬詐欺集團之其他成員就本案有何接
    觸、聯繫，是尚乏積極事證足認被告對於「阿志」是否另與
    其他人共同犯詐欺取財罪或係如何施行詐術等加重構成要件
    有具體之認識，尚不能依憑此類犯罪常有多名共犯之臆斷，
    遽論被告涉犯刑法第339條之4第1項第2款之罪，揆諸上開說
    明及依「罪疑唯輕」原則，應為有利於被告之認定，僅認定
    被告所為係與「阿志」共犯普通詐欺取財犯行。
  ㈢核被告所為，係犯刑法第339條第1項之詐欺取財罪及洗錢防
    制法第14條第2項、第1項之洗錢未遂罪。被告以一行為同時
    犯詐欺取財罪及洗錢未遂罪，為想像競合犯，應從一重論以
    洗錢未遂罪。又被告與「阿志」間，有犯意聯絡及行為分擔
    ，應論以共同正犯。至公訴意旨認被告前揭所為，應係成立
    一般洗錢既遂罪，容有未洽，惟既、未遂乃僅犯罪程度不同
    ，不生變更起訴法條之問題，附此敘明。 
  ㈣按犯前2條之罪，在偵查或審判中自白者，減輕其刑，洗錢防
    制法第16條第2項定有明文。被告於本院審理時就本案違反
    洗錢防制法之部分自白不諱，依前開規定，應予減輕其刑。
    又被告就本案已著手洗錢行為之實行而不遂，為未遂犯，爰
    依刑法第25條第2項之規定，按既遂犯之刑減輕之，並與前
    揭減輕事由遞減之。
  ㈤爰審酌被告不思循正當途徑獲取所需，竟依「阿志」指示收
    受詐得款項，侵害告訴人之財產法益，助長詐騙歪風，危害
    社會治安，所為應予非難，惟犯後終能坦承犯行，態度尚可
    ，且所參與之角色，其主觀惡性、介入程度及犯罪情節，相
    較於主要之籌劃者、主事者或實行詐騙者，顯然輕重有別，
    兼衡其個人戶籍資料查詢結果註記國中畢業之教育程度、於
    警詢中自陳勉持之家庭經濟狀況、素行，有臺灣高等法院被
    告前案紀錄表在卷可參、犯罪之動機、目的、手段、共同犯
    罪之參與程度、尚未收取詐得款項即為警查獲等一切情狀，
    量處如主文所示之刑，並諭知罰金易服勞役之折算標準。
四、沒收：
  ㈠按共同正犯之犯罪所得，沒收或追徵，應就各人所分得之數
    額分別為之，先前對共同正犯採連帶沒收犯罪所得之見解，
    已不再援用及供參考，所謂各人「所分得」，係指各人「對
    犯罪所得有事實上之處分權限」，法院應視具體個案之實際
    情形而為認定：倘若共同正犯各成員內部間，對於不法利得
    分配明確時，固應依各人實際分配所得沒收；然若共同正犯
    成員對不法所得並無處分權限，其他成員亦無事實上之共同
    處分權限者，自不予諭知沒收；至共同正犯各成員對於不法
    利得享有共同處分權限時，則應負共同沒收之責（最高法院
    104年度台上字第3937號判決意旨參照）。查扣案之20萬元
    ，屬被告與「阿志」共同實行本件犯行之犯罪所得，於被告
    欲向葉盈君收取款項時為警當場查獲，此20萬元既尚未合法
    發還告訴人，基於任何人不能保有犯罪所得之立法原則，爰
    依刑法第38條之1第1項前段宣告與「阿志」共同沒收。
  ㈡按供犯罪所用、犯罪預備之物或犯罪所生之物，屬於犯罪行
    為人者，得沒收之，刑法第38條第2項前段定有明文。查扣
    案之IPHONE7手機1支係「阿志」交與被告使用，用以聯繫收
    取詐得款項之工具，係供本案犯罪所用之物，業據被告於警
    詢中坦認不諱，爰依上開規定宣告沒收。至其餘扣案物品，
    尚乏證據認與本案有關，故不予宣告沒收。　
　㈢本件並無證據足認被告擔任收取提領詐得款項之工作，獲有
    任何報酬或利益，又觀諸全卷，亦乏證據可供佐證被告是否
    獲有報酬，是基於罪疑有利被告原則，難認被告有何犯罪所
    得，自不生犯罪所得應予沒收之問題。
據上論斷，應依刑事訴訟法第273條之1第1項、第299條第1項前
段，判決如主文。
本案經檢察官姜長志偵查起訴，由檢察官宋有容到庭執行公訴。
中　　華　　民　　國　　111 　年　　12　　月　　19　　日
                  刑事第二十三庭  法  官  龔書安
上列正本證明與原本無異。
如不服本判決，應於判決送達後20日內敘明上訴理由，向本院提
出上訴狀 (應附繕本) ，上訴於臺灣高等法院。其未敘述上訴理
由者，應於上訴期間屆滿後20日內向本院補提理由書「切勿逕送
上級法院」。
                                  書記官  石秉弘
中　　華　　民　　國　　111 　年　　12　　月　　20　　日
附錄本案論罪科刑法條全文：
中華民國刑法第339條
意圖為自己或第三人不法之所有，以詐術使人將本人或第三人之
物交付者，處5年以下有期徒刑、拘役或科或併科50萬元以下罰
金。
以前項方法得財產上不法之利益或使第三人得之者，亦同。
前二項之未遂犯罰之。

洗錢防制法第2條
本法所稱洗錢，指下列行為：
一、意圖掩飾或隱匿特定犯罪所得來源，或使他人逃避刑事追訴
    ，而移轉或變更特定犯罪所得。
二、掩飾或隱匿特定犯罪所得之本質、來源、去向、所在、所有
    權、處分權或其他權益者。
三、收受、持有或使用他人之特定犯罪所得。

洗錢防制法第14條
有第二條各款所列洗錢行為者，處7年以下有期徒刑，併科新臺
幣5百萬元以下罰金。
前項之未遂犯罰之。
前二項情形，不得科以超過其特定犯罪所定最重本刑之刑。